【裁判字號】    98,聲,2469
【裁判日期】    980930
【裁判案由】    聲明異議
【裁判全文】
臺灣臺北地方法院刑事裁定              98年度聲字第2469號
聲明異議人
即  受刑人  甲○○
上列異議人即受刑人因侵占等案件，對於臺灣臺北地方法院檢察
署檢察官之執行指揮命令（98年度執再字第137號）聲明異議，
本院裁定如下：
    主  文
異議之聲明駁回。
    理  由
一、聲明異議意旨略以：依憲法第8條及釋字第471號解釋文中說
    明：「限制人身自由之法律，其內容須符合憲法第23條所定
    要件。」，而釋字第443號解釋理由書中說明：「而憲法第7
    條、第9條至第18條、第21條及第22條之各種自由及權利，
    則於符合憲法第23條之條件現，得以法律限制之。至何種事
    項應以法律直接規範或得委由命令予以規定，與所謂規範密
    度有關，應視規範對象、內容或法益本身及其所受限制之輕
    重而容許合理之差異。諸如剝奪人民生命或限制人民身體自
    由者，必須遵守罪刑法定主義，以制定法律方式為之。」；
    再者釋字第544號解釋文中「自由刑涉及對人民身體自由之
    嚴重限制，除非必須對其採強制隔離施以矯治。」因此刑法
    第41條有犯最重本刑為5年以下有期徒刑之罪，而受6個月以
    下有期徒刑或拘役之宣告者，得以新臺幣1千元、2千元或3
    千元折算1日，易科罰金。然查，臺北地方法院檢察署不准
    予以易科罰金中說明第二記載：「臺端犯行非輕，如不發監
    執行所宣告之行，難以收矯正之效... 」。而聲明異議人所
    有判決書及鈞院98年度聲字第1696號刑事裁定書中，並無「
    但確因不執行所宣告之刑，難收矯正之效」，只有「犯後態
    度良好，坦承犯案」及「如易科罰金，均以新臺幣壹仟元折
    算壹日」等字樣。因此臺北地方法院檢察署之指揮，違反了
    上述判決書、裁定書及憲法解釋文之規定，實為不當。又依
    釋字第366號及第662號解釋文中，對於數罪併罰，數宣告刑
    均得易科罰金。故聲明異議人對於檢察官之指揮，違反憲法
    解釋文，非常不服，為此，依法請求鈞院能撤銷發回重新裁
    定，准予易科罰金云云。
二、按受刑人或其法定代理人或配偶，以檢察官執行之指揮為不
    當者，得向諭知該裁判之法院聲明異議，刑事訴訟法第484
    條定有明文。次按，犯最重本刑5年以下有期徒刑以下之刑
    之罪，而受6個月以下有期徒刑或拘役之宣告，因身體、教
    育、職業、家庭之關係或其他正當事由，執行顯有困難者，
    得以新臺幣1千元、2千元或3千元折算1日，易科罰金。但確
    因不執行所宣告之刑，難收矯正之效，或難以維持法秩序者
    ，不在此限，刑法第41條第1項定有明文；又執行裁判由為
    裁判法院之檢察官指揮之，刑事訴訟法第457條第1項本文亦
    有明定。故檢察官就是否准予易科罰金，除應考量「執行顯
    有困難」外，尚須考量「難收矯正之效」及「難以維持法秩
    序」等因素。且刑法第41條第1項所謂之「執行顯有困難」
    、「難收矯正之效」及「難以維持法秩序」等，均屬不確定
    法律概念，此乃係立法者賦予執行者能依具體個案，考量犯
    罪特性與情節及受刑人個人之特殊事由，據以審酌應否准予
    易科罰金，非謂僅因犯罪情節輕微，而應一概予以准許。是
    以法律賦予執行檢察官此項裁量權，僅在發生裁量瑕疵之情
    況時，法院始有介入審查之必要。
三、經查：
（一）本件異議人甲○○有如附表所示之前案紀錄，經本院以98
      年度聲字第1696號定其易科罰金之折算標準在案，並經臺
      灣臺北地方法院檢察署檢察官以98年執再廉字第137號執
      行指揮書，自97年11月10日（羈押自96年11月16日至97年
      11月9日止計360日折抵刑期）起執行前述徒刑，現於臺灣
      自強外役監獄執行。嗣異議人先於98年7 月7日具狀向臺
      灣臺北地方法院檢察署請求就前述應執行之徒刑易科罰金
      ，經該署於98年8月31日以北檢玲廉98執再137字第61992
      號函，因異議人侵占等案，經臺灣高等法院判處有期徒刑
      3月6日，犯行非輕，如不發監執行所宣告之刑，難以收矯
      正之效及難以維持法秩序為由，駁回異議人易科罰金之聲
      請；又於98年8月19日具狀向臺灣臺北地方法院檢察署請
      求就前述應執行之徒刑易服社會勞動，經該署於98年9月
      15日以北檢玲廉98執聲他1775字第66588號函，因異議人
      侵占、詐欺、偽造文書等案，經本院判處有期徒刑3月6日
      ，犯行非輕，並羈押移送執行中，如不發監執行所宣告之
      刑，難以收矯正之效及難以維持法秩序為由，駁回異議人
      易服社會勞動之聲請等情，有前述案號裁判書、臺灣高等
      法院被告前案紀錄表在卷可憑，並經本院依職權調取98年
      度執聲再字第137號、98年度執聲他字第1710號、98年度
      執聲他字第1775號等案卷核閱無誤，堪認屬實。
（二）刑法第41條於98年1月21日修正公布，並自98年9月1日施
      行，修正後刑法第41條第1項規定：「犯最重本刑為5年以
      下有期徒刑以下之刑之罪，而受6個月以下有期徒刑或拘
      役之宣告者，得以新臺幣1千元、2千元或3千元折算1日，
      易科罰金。但確因不執行所宣告之刑，難收矯正之效或難
      以維持法秩序者，不在此限。」，第2項：「依前項規定
      得易科罰金而未聲請易科罰金者，得以提供社會勞動6小
      時折算1日，易服社會勞動。」。又本條修正立法意旨略
      以：「6月以下有期徒刑或拘役者屬於短期自由刑，因刑
      期甚短，執行難收懲戒教化之效，且易沾染惡習，入監被
      貼上標籤，出獄後產生社會復歸及再社會化困難等問題，
      屬於一種弊多於利之刑罰手段。為防止短期自由刑之流弊
      ，國際刑事政策潮流發展出兩極化刑事政策，就犯罪兩端
      之重罪、輕罪採取不同之有效對策。」、「中華民國刑法
      第41條雖有易科罰金之規定，但隨著貧富差異，易科罰金
      制度造成無錢易科罰金者只能入監服刑之不公平現象，無
      法有效避免短期自由刑之流弊，可見易科罰金制度仍有其
      不足。勞動或服務雖非有形財產，但亦具有經濟價值。外
      國之社區服務（community service）制度，即係以提供
      勞動或服務做為一種刑罰或刑罰之替代措施。不僅可避免
      短期自由刑之流弊，減緩監獄擁擠問題，同時藉由勞務或
      服務之提供，可回饋社會，讓犯罪者有更多復歸社會之機
      會。」，基於前述立法意旨之精神，檢察官於審酌是否准
      許受刑人就其徒刑易科罰金或易服社會勞動時，除受刑人
      應符合刑法41條所定得易科罰金或易服社會勞動之法定要
      件，並應依刑事訴訟法第457條之規定，須准予受刑人易
      科罰金或易服勞役，有無「確因不執行所宣告之刑，難收
      矯正之效，或難以維持法秩序」情況查明認定並指揮執行
      之。
（三）本件異議人有如附表所示之侵占、偽造文書、詐欺等犯行
      ，其貪圖利益，利用告訴人之信任遂行而為多次犯行，其
      犯罪所得利益高達45,646,231元，金額龐大，嚴重侵害告
      訴人等，是執行檢察官以上開理由認為本案所處之有期徒
      刑，如准予易科罰金或易服社會勞動，難收矯正之效，且
      難以維持法秩序，洵屬有據。
（四）至於聲明異議意旨雖執上開情事，請求撤銷檢察官不准易
      科罰金執行指揮之處分，同時並准予易科罰金云云，然查
      ：本院98年度聲字第1696號刑事裁定主文固有「如易科罰
      金，均以新臺幣壹仟元折算壹日」之諭知，但此與檢察官
      於執行時是否准許如易科罰金仍屬二事，非謂確定判決有
      易科罰金之諭知，執行檢察官即不問具體犯罪情事一概准
      許易科罰金，而執行檢察官審酌是否准予易科罰金，當就
      受刑人所為犯行加以審酌，與法院量刑所為之審酌事項若
      屬相同亦屬事理之常，豈有「雙重評價」之瑕疵可言？再
      者，本案97年度易字第2637號、97年度訴字第90號刑事判
      決及98年度聲字第1696號刑事裁定，僅因受刑人之犯行符
      合司法院釋字第366、662號解釋之規定而得予易科罰金，
      是本院裁判准予受刑人得予易科罰金及檢察官是否准予受
      刑人易科罰金，於受刑人惡性輕重及是否准予易科罰金之
      考量上，自應有所不同。又按比例原則固為刑事訴訟法強
      制處分之指導原則，是所採取之方法應有助於目的之達成
      ，本件受刑人多次犯罪所得利益非微，則准予易科罰金是
      否能收矯正之效，已屬可議。且案件情節是否輕微與所採
      取之方法能否收矯正之效，本係屬二事，應就具體個案判
      斷，即便案件係屬輕微，惟仍不能以易科罰金達矯正之效
      ，則易科罰金即非屬比例原則中所指之適當方法。再憲法
      第7條所謂之平等原則，並非指絕對、機械之形式上平等
      ，而係保障人民在法律上地位之實質平等（司法院大法官
      會議釋字第485號解釋意旨）。是以檢察官就具體個案審
      酌應否准予易科罰金，係以過往之經驗累積而成具體之判
      斷標準，以落實人民在法律上地位之實質平等，若謂所量
      處之刑度只要符合刑法第41條第1項前段准予易科罰金之
      要件，皆須准許易科罰金，自與前述憲法上平等原則之內
      涵有違，自不得執之而謂執行檢察官指揮將受刑人發監執
      行有何違法或不當。
四、綜上所述，檢察官於指揮執行時，已充分審查、考量受刑人
    不入監執行之矯正之效及法秩序之維持等諸般情節，求受刑
    人免於遭受短期自由刑之弊，而不可得，反覆思量，始決定
    不予准許易科罰金。其所為不准易科罰金之指揮執行命令，
    自無違反平等原則及比例原則，且屬法律授權檢察官所行使
    之合義務性裁量，並符外部界限及內部界限之拘束，自無不
    當。是以，本件臺灣臺北地方法院檢察署檢察官未准予受刑
    人易科罰金之執行指揮並無違法或不當，本件聲明異議為無
    理由，應予駁回。
五、據上論斷，應依刑事訴訟法第486條，裁定如主文。
中    華    民    國    98    年    9     月  30  日
                  刑事第十二庭  法  官  曾正龍
以上正本證明與原本無異。
如不服本裁定，應於送達後5日內，向本院提出抗告狀。
                                書記官  彭自青
中    華    民    國    98    年    10    月    1     日
附表
┌────┬──────┬──────┬──────┬──────┬──────┬──────┬──────┬──────┬──────┐
│編號    │     一     │     二     │     三     │     四     │     五     │     六     │     七     │     八     │     九     │
├────┼──────┼──────┼──────┼──────┼──────┼──────┼──────┼──────┼──────┤
│罪名    │侵占        │偽造文書    │偽造文書    │偽造文書    │偽造文書    │偽造文書    │偽造文書    │詐欺        │詐欺        │
├────┼──────┼──────┼──────┼──────┼──────┼──────┼──────┼──────┼──────┤
│宣告刑  │有期徒刑6月 │有期徒刑6月 │有期徒刑6月 │有期徒刑6月 │有期徒刑6月 │有期徒刑6月 │有期徒刑6月 │有期徒刑6月 │有期徒刑6月 │
├────┼──────┼──────┼──────┼──────┼──────┼──────┼──────┼──────┼──────┤
│所犯法條│刑法第335條 │刑法第216條 │刑法第216條 │刑法第216條 │刑法第216條 │刑法第216條 │刑法第216條 │刑法第339條 │刑法第339條 │
│        │            │            │            │            │            │            │            │第1項       │第1項       │
├────┼──────┼──────┼──────┼──────┼──────┼──────┼──────┼──────┼──────┤
│犯罪日期│96年6月29日 │96年3月間至 │96年4月間至 │97年6月至7月│96年7月至96 │96年6月間   │96年1月間（ │96年7月9日  │96年7月間   │
│        │            │96年6月間   │96年8月間   │間          │年8月間     │            │詐欺寶華銀行│            │            │
├────┼──────┼──────┼──────┼──────┼──────┼──────┼──────┼──────┼──────┤
│偵查機關│臺灣臺北地方│臺灣臺北地方│同左        │同左        │同左        │同左        │同左        │同左        │同左        │
│        │法院檢察署  │法院檢察署  │            │            │            │            │            │            │            │
├────┼──────┼──────┼──────┼──────┼──────┼──────┼──────┼──────┼──────┤
│偵查案號│96年度偵字第│96年度偵字第│同左        │同左        │同左        │同左        │同左        │同左        │同左        │
│        │24960號     │24065、24845│            │            │            │            │            │            │            │
│        │            │號、97年度偵│            │            │            │            │            │            │            │
│        │            │字第224號   │            │            │            │            │            │            │            │
├─┬──┼──────┼──────┼──────┼──────┼──────┼──────┼──────┼──────┼──────┤
│  │法院│本院        │本院        │本院        │本院        │本院        │本院        │本院        │本院        │本院        │
│最├──┼──────┼──────┼──────┼──────┼──────┼──────┼──────┼──────┼──────┤
│後│案號│97年度易字第│97年度訴字第│同左        │同左        │同左        │同左        │同左        │同左        │同左        │
│事│    │2637號      │90號        │            │            │            │            │            │            │            │
│實├──┼──────┼──────┼──────┼──────┼──────┼──────┼──────┼──────┼──────┤
│審│判決│97年9月30日 │97年8月1日  │同左        │同左        │同左        │同左        │同左        │同左        │同左        │
│  │日期│            │            │            │            │            │            │            │            │            │
├─┼──┼──────┼──────┼──────┼──────┼──────┼──────┼──────┼──────┼──────┤
│  │法院│臺灣高等法院│本院        │本院        │本院        │本院        │本院        │本院        │本院        │本院        │
│確├──┼──────┼──────┼──────┼──────┼──────┼──────┼──────┼──────┼──────┤
│定│案號│97年度上易字│97年度訴字第│同左        │同左        │同左        │同左        │同左        │同左        │同左        │
│判│    │第2770號    │90號        │            │            │            │            │            │            │            │
│決├──┼──────┼──────┼──────┼──────┼──────┼──────┼──────┼──────┼──────┤
│  │確定│97年11月28日│97年11月10日│同左        │同左        │同左        │同左        │同左        │同左        │同左        │
│  │日期│            │            │            │            │            │            │            │            │            │
├─┴──┼──────┼──────┼──────┼──────┼──────┼──────┼──────┼──────┼──────┤
│合於96年│不合減刑    │不合減刑    │不合減刑    │不合減刑    │不合減刑    │不合減刑    │第2條第1項第│不合減刑    │不合減刑    │
│罪犯減刑│            │            │            │            │            │            │3款         │            │            │
├────┼──────┼──────┼──────┼──────┼──────┼──────┼──────┼──────┼──────┤
│減刑後之│有期徒刑6月 │有期徒刑6月 │有期徒刑6月 │有期徒刑6月 │有期徒刑6月 │有期徒刑6月 │有期徒刑3月 │有期徒刑6月 │有期徒刑6月 │
├────┼──────┼──────┼──────┼──────┼──────┼──────┼──────┼──────┼──────┤
│備註    │臺北地檢98年│臺北地檢97年│同左        │同左        │同左        │同左        │同左        │同左        │同左        │
│        │度執字第693 │度執他字第  │            │            │            │            │            │            │            │
│        │號          │4295號      │            │            │            │            │            │            │            │
└────┴──────┴──────┴──────┴──────┴──────┴──────┴──────┴──────┴──────┘


司法院資訊處製作；財團法人民間司法改革基金會備份。
